【裁判字號】    99,家抗,98
【裁判日期】    990830
【裁判案由】    假處分
【裁判全文】
臺灣高等法院民事裁定                  99年度家抗字第98號
抗  告  人   甲○○
代  理  人   邱清銜律師
抗告人因與相對人戊○○等間假處分事件，對於中華民國99年7
月13日臺灣臺北地方法院99年度家全字第67號所為裁定提起抗告
，本院裁定如下：
    主  文
抗告駁回。
抗告訴訟費用由抗告人負擔。
    理  由
一、聲請及抗告意旨略以：門牌號碼前登記為台北市復華新村第
    21號之國軍眷舍（下稱系爭眷舍）係兩造父親即原眷戶徐厚
    斌生前所遺之國軍輔助購宅權益，兩造母親韓秀貞為徐厚斌
    之遺孀，系爭承購權益於徐厚斌死亡後即由韓秀貞承受，惟
    韓秀貞未及簽約獲配售系爭眷舍（改建中，預計民國100年6
    月建造完成）即於民國98年7月3日死亡，系爭承購權益即屬
    韓秀貞遺產之一部，應由全體繼承人即兩造公同共有。惟繼
    承人人數在2人以上者，應於原眷戶及其配偶均死亡之日起6
    個月內，以書面協議向國防部申請由一人承受權益，逾期均
    喪失承受之權益，此觀國軍老舊眷村改建條例第5條及國軍
    老舊眷村原眷戶及其配偶均歿者權益承受申請實施要點補充
    說明第2條等規定即明。然因被繼承人徐厚斌與韓秀貞生前
    均已屬意將系爭承購權益由抗告人一人承受，而由兩造於95
    年間即徐厚斌死亡後簽立協議書，均同意由抗告人一人出名
    承受系爭購宅權益。豈料相對人丙○○於母親韓秀貞死亡後
    ，卻拒絕依於前揭書面協議意旨，再次簽立協議由抗告人一
    人依前揭規定辦理承受權益，而相對人戊○○、乙○○、丁
    ○○雖簽立書面協議，卻遲遲未配合提供印鑑證明，因恐遲
    誤國防部所定申請承受期限，致喪失系爭承購權益，故於兩
    造間分割遺產訴訟程序確定前，依民事訴訟法第538條第1、
    2項規定，聲請為定暫時狀態之假處分，准予暫由抗告人一
    人向國防部辦理承受系爭購宅權益。詎遭原裁定駁回，為此
    提起抗告等語。
二、原裁定以：依國軍老舊眷村改建條例第5條第1項規定，原眷
    戶徐厚斌於95年死亡後，其所遺承購權益，由配偶韓秀貞優
    先承受，兩造間於95年所簽立由抗告人一人承受之協議，有
    違上開條文之強行規定，依民法第71條規定不生效力，相對
    人丙○○並無義務於韓秀貞死亡後，配合抗告人簽立由抗告
    人一人承受之協議。又系爭眷舍尚在建造中，韓秀貞尚未本
    其承購權益簽訂買賣契約即死亡，不應適用民法有關財產權
    繼承之相關規定辦理，而應依國軍老舊眷村改建條例第5條
    規定辦理權益承受，稅捐機關對於系爭購宅權益亦未列為遺
    產。系爭購宅權益既非遺產，兩造間分割遺產事件之本案訴
    訟並不能確定該爭執之法律關係，抗告人主張依民事訴訟法
    第538條第1項規定，聲請為定暫時狀態之假處分，請准暫由
    抗告人一人向國防部辦理承受權益，不符合民事訴訟法第
    538條第2項規定，不應准許，應予駁回等語。
三、按於爭執之法律關係，為防止發生重大之損害或避免急迫之
    危險或有其他相類之情形而有必要時，得聲請為定暫時狀態
    之處分；前項裁定，以其本案訴訟能確定該爭執之法律關係
    者為限。民事訴訟法第538條第1項、第2項定有明文。次按
    「原眷戶享有承購依本條例興建之住宅及由政府給與輔助購
    宅款之權益。原眷戶死亡者，由配偶優先承受其權益；原眷
    戶與配偶均死亡者，由其子女承受其權益，餘均不得承受其
    權益。前項子女人數在二人以上者，應於原眷戶與配偶均死
    亡之日起六個月內，以書面協議向主管機關表示由一人承受
    權益，逾期均喪失承受之權益。但於中華民國八十五年十一
    月四日行政院核定國軍老舊眷村改建計畫或於本條例修正施
    行前，原眷戶與配偶均死亡者，其子女應於本條例修正施行
    之日起六個月內，以書面協議向主管機關表示由一人承受權
    益。」國軍老舊眷村改建條例第5條第1項、第2項定有明文
    。依前開規定，原眷戶享有承購眷宅或輔助購宅款之權益，
    依據國防部99年2月2日國政眷服字第0990001678號函，性質
    屬公法上之權利，並授予一定之人所能享有，原則上應不得
    作為繼承或處分標的。準此，上開權益具一身專屬性，於原
    眷戶死亡時非屬其遺產範圍，無須課徵遺產稅；其配偶或子
    女依同條項規定承受之權益，則係本於政府照顧國軍遺眷生
    活之政策目的所設，亦屬公法上權利，財政部99年6月2日台
    財稅字第09900110300號函亦同此見解，故於配偶死亡情形
    ，子女係依前開規定承受該購宅權益，而非本於民法繼承法
    律關係甚明，該承購權益自非屬配偶之遺產。
四、經查，原眷戶徐厚斌於95年7月15日死亡，系爭承購權益依
    國軍老舊眷村改建條例第5條第1項規定，應由其配偶韓秀貞
    承受，兩造於95年9月間簽訂由抗告人一人承受系爭承購權
    益之協議書，顯違反前開規定，難認有效。而韓秀貞生前並
    未與主管機關簽訂任何承購契約書，為抗告人所不爭執。則
    韓秀貞於98年7月3日死亡後，其子女即兩造應依國軍老舊眷
    村改建條例第5條規定向主管機關辦理權益承受，此為兩造
    依該條例第5條規定之公法上權利，與韓秀貞之遺產無涉。
    抗告人主張系爭承購權益為韓秀貞之遺產，其已對相對人提
    起分割遺產訴訟，由原法院以99年度家調字第465號事件受
    理，故於前開分割遺產訴訟確定前，有定暫時狀態處分即准
    暫由抗告人一人向國防部辦理承受權益之必要，於法顯有未
    合。從而，抗告人依民事訴訟法第538條規定聲請定暫時狀
    態處分之聲請，洵屬無據，不應准許。原法院予以駁回抗告
    人假處分之聲請，並無違誤。抗告意旨指摘原裁定不當求予
    廢棄，為無理由，應予駁回。
五、據上論結，本件抗告為無理由，依民事訴訟法第495條之1第
    1項、第449條第1項、第95條、第78條，裁定如主文。
中    華    民    國    99    年    8     月    30    日
                    民事第一庭
                        審判長法  官  張耀彩
                              法  官  林金吾
                              法  官  盧彥如
正本係照原本作成。
本裁定除以適用法規顯有錯誤為理由外，不得再抗告。如提起再
抗告，應於收受後10日內委任律師為代理人向本院提出再抗告狀
。並繳納再抗告費新台幣1千元。
中    華    民    國    99    年    8     月    31    日
                              書記官  鄭兆璋

司法院資訊處製作；財團法人民間司法改革基金會備份。
